【裁判字號】    89,判,2221
【裁判日期】    890623
【裁判案由】    綜合所得稅
【裁判全文】
行  政  法  院  判  決                          八十九年度判字第二二二一號
    原      告  甲○○
    被      告  財政部臺灣省北區國稅局
右當事人間因綜合所得稅事件，原告不服行政院中華民國八十八年四月十七日台八十
八訴字第一五一四三號再訴願決定，提起行政訴訟，本院判決如左︰
    主  文
原告之訴駁回。
    事  實
緣原告八十二年度綜合所得稅結算申報，被告以其漏報取自國防部中山科學研究院（
以下簡稱中科院）之薪資所得計新台幣（下同）二七七、二六六元，乃核定補徵稅額
二○、五一二元。原告不服，就取自中科院薪資所得二七七、二六六元部分，申經復
查結果，未准變更。提起訴願、再訴願，均遭決定駁回，遂提起行政訴訟，茲摘兩
造訴辯意旨於次：
原告起訴意旨略謂︰鈞院八十七年度判字第二○一九號判決主文「．．．首揭所得稅
法之規定一直未變更，僅補充解釋該稅法之行政院及財政部函釋變更，未及於法規之
制定或修正，則上開函釋之變更，追溯至首開稅法頒佈時生效適用，且無行法信賴保
護原則之適用．．．」，原告咸認仍有補充探討之必要，茲列舉補述如后呈鈞院參採
：一、本案爭議之一為所得稅法第四條第八款規定，國防部與財政部兩造行政機關，
因認知差異造成爭議，雖鈞院形成依法課稅之判決，然若干背景及事實經過仍足資參
採：在財政部於六十八年函示徵免原則適用之前，早於五十五年中科院成立之初，即
實施研究補助費及技術津貼之發放制度，並奉當時國防部核示免稅，免稅認定之理由
，悉依專案計畫之有無、員工對各專案之各別貢獻之程度，技術能力反應在專業計畫
之成效以及從事高危險性或犧牲個人權益及福祉以符合國家安全及國防科技發展政策
等因素考量，就事實而言，過去如工蜂火箭、青蜂飛彈等研究計畫結束後，研究補助
費技術津貼亦不復存在，未直接參與專案計畫之人員，如行政、雇工人員自始均不得
支領是項補助，而品位職級之高低需貢獻程度而定。（例如文官九職等之研究補助
費可能低於八職等之人員），上述認定理由並未違反財政部於六十八年函示之徵免原
則第二款之規定，其符合免稅要件，實有法源基礎，有中科院（八四）蓮蓄字○三八
六六號函可稽。其免稅之事實已逾十五年，且為稅捐稽徵機關所知悉；於八十年間桃
園縣稅捐稽徵處查處，仍默許免稅（有（八五）院台財字二七六七號監察院糾正案文
備查）及八十一年間中科院以訓誠字一六八七三號函被告說明免稅理由，被告亦無
疑義。二、本案爭議之二為財政部及其下級機關身為行政主管機關，得本於職權依據
所得稅法責成行政釋示聲明應稅之主張，然自六十八年稽徵機關函示徵免原則以來至
八十三年確定應稅之期間，中科院依徵免原則認定免稅，並多次向桃園縣稅捐稽徵處
及被告據實說明，而主管機關以不作為之默示同意此部分為免稅，導致長期以來中科
院員工信賴此等主張，誤認為財政主管機關之不作為默示，乃基於行政一體原則，授
權國防部及中科院或其他公務行政機關之相互認定並合於行政行為明確性原則下，在
實質上已存在信賴之法律效力，應有行政法上「信賴保護」原則之適用，依鈞院七十
六年判字第四七四號判決主文示以：「不管行政機關之決定是否合法，除了重大且明
顯之瑕疵或其違法係可歸責於納稅義務人外，行政機關之行為一經表露於外，人民通
常會對所造成「法律狀態」之存續寄以信賴，並以之作為行為依據，此種依據之信賴
，應受保護。」應依中央法規標準法第十四條之規定，自八十四年行政院台財三七○
○七號函示之日起始發生效力。三、本案爭議之三按被告謂該院聘僱人員之約定載明
所指薪給，除實物代金及眷補費外，包括全部給與品位加給（研究補助費）及技術津
貼核屬為提供勞務所取得之報酬，屬應稅之薪資所得，其據此認定實為可議，按原告
與中科院之契約約定事項所指薪給包括全部給與，僅適用於違約時之處罰條款，並非
通盤適用，故於「中科院各職類人員管理作業程序」中有關退休、資遣、撫卹、年終
獎金、績效獎金及各項補助費等均以本薪為薪資之計算基礎，並未涵蓋品位加給及技
術津貼為薪資之一部，即謂『薪資意為本薪，並非全部給與』，此有各職類人員管理
作業程序足資信採。四、本案爭議之四按財政主管機關之作為，有違憲法第七條賦予
人民平等權之議，就系爭加給或津貼而言，國防部核定發給對象除中科院非軍職人員
外，尚涵蓋中科院軍職人員及各軍種軍職及非軍職人員，而該等人員就是項給予仍維
持免稅，姑不論是項給付之性質為何，相同的事件，在沒有正當理由下，未為相同之
處理，即產生差別待遇，有違平等原則，另台灣省衛生處依據行政院核定加強農村保
健計畫設置之醫師醫學研究獎助金，既係獎勵對醫學特定研究而給與者，可適用所得
稅法第四條第八款規定免稅，而中科院非軍職員工所領之品位加給（技術津貼）則為
獎勵對軍事科學特定研究而給與者，卻不能免稅，亦有違憲法平等原則。依上開說明
，原告呈請鈞院依職權召開言辭辯論，並命令中山科學研究院參加訴訟後，判決撤銷
原處分及一再訴願決定等語。
被告答辯意旨略謂：一、中科院之預算雖分別依計畫編列人事費支應其員工之各項給
與，但實際上領受「科技品位加給」或「技術津貼」之非軍職人員，無論配屬之單位
或參與不同計畫，悉依該院所訂「科技人員品位加給支給標準表」、「技術員薪給標
準表」之等級，每月按職級定額領取「科技品位加給」或「技術津貼」。該院與其聘
僱人員之約定事項亦載明所指薪給，除實物代金及眷補費外，包括全部給與，是以該
院非軍職人員所領受之「科技品位加給」或「技術津貼」，核屬其因提供勞務所取得
之報酬，另被告於八十二年間曾派員前往該院現場瞭解結果，該院支付非軍職人員之
「科技品位加給」及「技術津貼」係採按月給付方式，原核定以系爭薪資所得（研究
補助費或品位加給）二七七、二六六元，併課當年度綜合所得額，核定應補稅額二○
、五一二元，要無不合。二、至原告主張於申報所得稅時，即依當年度扣繳憑單誠實
申報，而今中科院復掣發扣繳憑單，被告怠於事實之認定，而以扣繳憑單之掣發與否
為課稅之認定標準，且在認定標準未明確前，追溯補徵系爭所得之綜合所得稅，實有
悖依法課稅原則乙節；按財政部六十八年十一月三十日台財稅第三八五○一號函釋，
中科院發給研究人員之研究加給依職級按月定額發給者，應屬各該研究人員之薪資所
得，應於給付時應依法辦理扣繳，所得人並應於年度結算申報時合併申報課稅，並自
六十九年一月起適用。是「品位加給」屬薪資所得應合併申報課稅已臻明確，原告主
張顯係對法令之誤解。且按現行所得稅法對此相關之規定條文，係於五十二年制訂迄
今，對系爭「品位加給」及「技術津貼」應依法課徵所得稅之規定並未修正，被告依
所得稅法規定補徵八十二年度綜合所得稅，依法並無不合。原告之訴為無理由，請判
決駁回等語。
    理  由
按中華民國政府或外國政府，國際機構、教育、文化、科學研究機構、團體，或其他
公私組織，為勵進修、研究或參加科學或職業訓練而給與之學金及研究、考察補
助費等所得，免納所得稅。但受領之學金或補助費，如係為授與人提供勞務所取得
之報酬，不適用之，為行為時所得稅法第四條第八款所規定。又凡公、教、軍、警、
公私事業職工薪資及提供勞務者之所得，為薪資所得，該項所得之計算，以在職務上
或工作上取得之各種薪資收入為所得額；前項薪資包括薪金、俸給、工資、津貼、歲
費、金、紅利、各種補助費及按月或按年分期給付之退休金或養老金。但為雇主之
目的，執行職務而支領之差旅費、日支費及加班費不超過規定標準者，及依同法第四
條規定免稅之項目，不在此限，復為同法第十四條第一項第三類所明定。查，原告八
十二年度綜合所得稅結算申報，經被告查得其取自中科院之薪資所得二七七、二六六
元未合併申報，遂依查得資料核定其綜合所得總額九一○、三五九元，補徵稅額二○
、五一二元。原告不服，就其取自中科院之薪資所得二七七、二六六元部分，循序提
起行政訴訟，主張：本案原告所領取之「品位加給」（或「技術津貼」）所得為研究
補助費應合於免稅優惠之立法目的，依法免納所得稅。又該項所得之本質，既經中科
院認定為免稅所得，自足堪信實。且依財政部六十八年十一月三十日台財稅第三八五
○一號函釋及鈞院八十七年度判字第二○一九號判決意旨，應屬免稅範圍。本件原告
於申報所得稅時，即依當年度扣繳憑單誠實申報，而今距前申報日期五年後，中科院
復掣發扣繳憑單，其掣發原因為何﹖所據法令為何﹖在在不詳，而被告卻依此為補稅
理由，似嫌牽強。政府機關對人民之信賴利益應予保護，本案認定課稅之標準未明確
前，及加強農村保健計畫設置醫師之醫學研究助金未補課稅前，基於平等原則，自
不宜追溯補徵系爭薪資所得之稅款，否則有違「法律不溯既往」原則。且稅捐稽徵人
員依所得稅法第九十五條規定，逐年至中科院查閱會計資料，而對該研究補助費未予
扣繳並未置喙，足證稅捐稽徵人員亦同意中科院將研究補助費性質認定為免稅範圍。
從而，本件被告依所得稅法第四條第八款但書之規定，課徵系爭稅款，應為無效云云
。經查，中科院不論依何法源設立，其所屬人員是否具有同軍人之身分，除非法律
明定免徵綜合所得稅外，自不得解免其納稅之義務。又行政法上所謂信賴保護原則，
係指人民因相信既存之法秩序，而安排其生活或處置其財產，則不能因嗣後法規之制
定或修正，而使其遭受不能預見之損害，用以保護人民之既得權益。本原則之適用，
係在禁止新制定或修正法規有溯及既往之效力。而所謂平等原則，係指相同之事件應
為相同之處理，不同之事件則應為不同之處理，除有合理正當之事由外，否則不得為
差別待遇，合先明。本件中科院之預算雖分別依計畫編列人事費支應其員工之各項
給與，但實際上領受「品位加給」或「技術津貼」之非軍職人員，無論配屬之單位參
與不同計畫，均依該院所訂「科技人員品位加給支給標準表」、「技術員薪給標準表
」之等級，每月按職級定額領取科技品位加給或技術津貼。且該院與其聘僱人員之約
定事項亦載明所指薪給，除實物代金及眷補費外，包括全部給與，其非軍職人員所領
受之科技品位加給或技術津貼，核屬因提供勞務所取得之報酬，應無行為時所得稅法
第四條第八款免納所得稅規定之適用。況被告曾於八十二年間派員前往該中科院瞭解
結果，其支付非軍職人員之科技品位加給及技術津貼確係按月給付方式，復經中科院
八十一年十一月三日（八一）訓誠字第一六八七三號函致被告，說明該院各類薪資扣
繳所得稅狀況：「以該院於年度開始即訂有各項研究計畫，並按照研究計畫逐月實施
。各項研究計畫除一般經費外，為獎勵科技人員竭盡心智參與研發工作，另編列研發
人員研究補助費及技術津貼。為便利作業，研發人員研究補助費係採按月發放方式，
再經由成本歸戶手續，回歸計畫預算內（研究補助費採個案給付，必將增加人力及作
業之負擔，不符經濟效益）」等語。足見中科院給付非軍職員工之品位加給及技術津
貼之所得，屬經常性研究補助費給與，且依職級按月定額支給，為提供勞務所取得之
報酬，依首揭規定，核非免稅之薪資所得，被告依法發單補徵稅款，並未逾稅捐稽徵
法第二十一條所定核課期間，於法並無不合，且尚不違背法律不溯既往原則。而首揭
所得稅法之規定一直未變更，僅闡明該稅法之行政院及財政部之函釋變更，未及於法
規之制定或修正，則上開函釋之變更應追溯至首開稅法頒布時生效適用，且無行政法
信賴保護原則之適用。本院八十七年度判字第二○一九號判決意旨，亦與此相同，原
告顯斷章取義，而有所誤解。又加強農村保健計畫設置醫師所領取之醫學研究助金
，與本件系爭所得，性質上並非相同之事件，本件被告對原告課稅之處分，亦無違平
等原則。另納稅義務人如有所得稅法第十四條第一項各類之所得，即應依同法第七十
一條規定申報納稅。從而，被告依據首揭法律規定，課徵原告本件系爭所得稅，核無
不合。原告主張，核無足採原處分洵無違誤，一再訴願決定，遞予維持，俱無不合。
原告起訴意旨，難謂為有理由，應予駁回。本件事證已臻明確，原告請求言詞辯論及
命中山科學研究院參加訴訟，核無必要，附此明。
據上論結，本件原告之訴為無理由，爰依行政訴訟法第二十六條後段，判決如主文。
中    華    民    國     八十九      年      六      月     二十三      日
                    行 政 法 院 第 五 庭
                                審 判 長 評  事      廖  政  雄
                                         評  事      趙  永  康
                                         評  事      沈  水  元
                                         評  事      林  清  祥
                                         評  事      姜  仁  脩
右  正  本  證  明  與  原  本  無  異
                                         法院書記官  張  惠  美
中    華    民    國     八十九      年      六      月     二十六      日


司法院資訊處製作；財團法人民間司法改革基金會備份。
